【裁判字號】    98,刑智上易,122
【裁判日期】    990121
【裁判案由】    違反商標法
【裁判全文】
智慧財產法院刑事判決
                                 98年度刑智上易字第122號
上  訴  人  甲○○
即  被  告
上列上訴人因違反商標法案件，不服臺灣臺中地方法院中華民國
98年9 月9 日第98年度易字第2605號第一審判決（起訴案號：臺
灣臺中地方法院檢察署98年度偵字第12468 號），提起上訴，本
院判決如下：
    主  文
原判決撤銷。
甲○○明知為未得商標權人同意，於同一商品使用相同、近似於
註冊商標之商品而販賣，處有期徒刑肆月。如易科罰金，以新臺
幣壹仟元折算壹日。扣案如附表二所示之物均沒收。
    事  實
一、甲○○明知下列事項：
  (一)如附表四所示之商標圖樣，係附表四所示之商標權人，取得
    商標權（其註冊號數、專用期限、授權期限、指定使用之商
    品，均如附表四所示），未經各該商標權人之同意或授權，
    不得於同一商品，使用相同註冊商標，或使用近似於其註冊
    商標之商標，有致相關消費者混淆誤認之虞；亦不得明知為
    未得商標權人同意，於同一商品，使用相同註冊商標之商品
    ，或近似於註冊商標，有致相關消費者混淆誤認之虞之商品
    ，而販賣、意圖販賣而陳列。
  (二)甲○○於民國95年初某日，向大陸上海地區不詳姓名及基本
    年籍資料之成年人，以每張新臺幣（下同）30元至200 元不
    等之價格，所販入之貼紙（含附表二所示之貼紙），均係未
    經附表四所示商標權人之同意，於同一之「貼紙」、「汽車
    裝飾用貼紙」商品，使用相同於附表四所示註冊商標之商品
    ，及近似於附表四所示註冊商標，有致相關消費者混淆誤認
    之虞之商品（下稱仿冒商標貼紙。各該貼紙與附表四商標圖
    樣相同、近似之情形如附表二所示）。
二、甲○○竟未經附表四所示商標權人之同意，基於意圖販賣而
    陳列及販賣仿冒商標商品之單一犯意，於95年初某日，向大
    陸上海地區不詳姓名及基本年籍資料之成年人，以每張30元
    至200 元不等之價格，販入前開仿冒商標貼紙（含附表二所
    示之貼紙）後，並於臺中縣太平市○○里○○街26巷2 號住
    處，利用其所有之電腦設備透過網際網路連接至雅虎奇摩拍
    賣網站，以「meiyu1108 」帳號登入後，在該網站網頁上，
    以每張貼紙80元至250 元不等之價格，公開刊登販售前開仿
    冒商標貼紙之圖片及訊息，供不特定人上網瀏覽及出價購買
    ，並提供聯絡電話及其所申辦之臺中市○○路郵局帳號0000
    0000000000號帳戶供客戶聯絡買賣、匯款事宜，以此方式意
    圖販賣而陳列、販賣前開仿冒商標貼紙牟利。至98年3 月16
    日遭查獲時止，共售出仿冒商標貼紙約1,000 張，而侵害附
    表四所示商標權人之商標權。嗣於同年月16日16時58分許，
    經警持搜索票至上址查獲，並當場扣得如附表二所示之貼紙
    ，及退貨單、進貨單1 批。
三、案經內政部警政署保安警察大隊第二總隊第一大隊第三中隊
    移送臺灣臺中地方法院檢察署檢察官偵查起訴，並經臺灣臺
    中地方法院行簡式審判程序。
    理  由
一、被告於原審審理時坦承於上揭時、地販入並售出仿冒商標貼
    紙等情不諱，惟於提起本件上訴時矢口否認有何違反商標法
    之犯行，辯稱：系爭貼紙均為家喻戶曉卡通人物，為大眾於
    夜市或市集中所販售之物，均屬低價商品，被告每販售一張
    貼紙獲利最高不超過50元，是以通常人不至於懷疑為違法之
    行為；又系爭貼紙四處可見，而被告不識商標相關法律之規
    定，如何明知商標圖樣係日商三麗鷗公司等所有，亦不值得
    為50元薄利甘犯法律。又縱認被告有違商標法第82條之規定
    ，原審未依刑法第57條規定審酌被告素行良好，犯後坦承、
    及犯罪之動機、目的、手段平和等一切情狀云云。
二、然查：
  (一)前揭犯罪事實，業經被告於原審審理時坦承不諱（見本院卷
    第9 頁反面、16頁反面），且有98年3 月26日鍾文岳律師出
    具之侵權仿冒品鑑定報告、商標註冊資料、98年4 月22日陳
    絲倩出具之鑑定報告書、98年3 月26日賴芳君出具之SNOOPY
    鑑定報告書、西元20064 月10日聯合圖片企業公司確認函、
    MONOKURO BOO鑑定報告書、2007年1 月1 日SAN-X CO公司確
    認函、民國98年3 月25日國際影視有限公司98鑑定視字第01
    8 號鑑定報告書、西元2009年3 月25日日產自動車株式會社
    知識產權推進部出具函件（警詢卷第7 至10、12至14、18至
    27、32、35至38、41至45、47至49、51至57、59頁，本院卷
    第40至46、49至52、54至61頁）、被告使用雅虎奇摩拍賣所
    列之拍賣商品網頁列印影本（帳號meiyu1108 ）、被告存放
    950913小美倉庫貼紙型錄之無名相簿網頁列印影本、被告使
    用雅虎奇摩拍賣所列之拍賣紀錄網頁列印影本（帳號meiyu1
    108 ）、被告所設立之酷企鵝新手駕駛汽車浮雕貼紙拍賣網
    頁、被告所設立之哆啦ａ夢小叮噹汽機車安全帽浮雕防水貼
    紙拍賣網頁、被告所設立之SNOOPY史努比新手駕駛汽車浮雕
    貼紙拍賣網頁（警詢卷第92至122 頁）、Meiyu1108 帳號資
    料及連線紀錄、中華電信數據CRIS查詢單結果檔列印資料（
    查詢被告使用IP及登記裝機地址）、被告之郵政存簿儲金簿
    封面及交易明細資料、查獲貼紙照片、民國98年3 月16日現
    場採證照片（警詢卷第128 至144 頁）附卷可稽，並經本院
    當庭勘驗扣案貼紙，製作勘驗筆錄及拍攝照片在卷可憑（見
    本院卷第96、106 至174 、176 至186 頁），且有附表二所
    示仿冒商標貼紙扣案可稽。
  (二)被告雖於提起上訴時辯稱每張貼紙獲利低廉，通常人不至於
    懷疑為違法之行為，又系爭貼紙四處可見，而被告不識商標
    相關法律之規定，不知商標云云。惟被告於警詢時已自承：
    （問：你是否知悉警方所查扣之物品為仿冒品？）少部分品
    牌知道等語（見警卷第79頁），並於原審審理時坦承犯罪（
    見本院卷第9 頁反面、16頁反面），參以附表四所示之商標
    為相關事業、消費者所普遍認知，被告既為大學畢業（見警
    詢卷第73頁），並自陳：「系爭貼紙均為家喻戶曉之卡通人
    物，... 且系爭貼紙四處可見，... 」等語（見本院卷第15
    至16頁），足見被告確實明知附表四所示之註冊商標。至被
    告辯稱不識商標法律云云，惟按除有正當理由而無法避免者
    外，不得因不知法律而免除刑事責任（刑法第16條前段規定
    參照），本案並無任何「正當理由而無法避免之不知法律」
    情事，被告此部分抗辯，不足採信。
  (三)綜上所述，被告所辯無非卸責之詞，委無可採。故本件事證
    明確，被告犯行洵堪認定，應依法論科。
三、論罪科刑：
  (一)刑法前於94年2 月2 日修正公布，並自95年7 月1 日施行；
    復於98年1 月21日修正公布，自同年9 月1 年日施行；又於
    同年6 月10修正公布，除其中第42條自公布日施行，其餘條
    文自同年9 月1 日施行。雖被告之犯行，有部分於刑法修正
    施行以前，惟有部分犯行係於94年2 月2 日刑法修正施行之
    後所為，即應適用該次修正後之刑法，並無新舊法比較之問
    題。至刑法第41條易科罰金規定，於98年1 月21日修正公布
    ，於第2 項至第8 項增訂社會勞動制度，以替代短期自由刑
    之執行，自同年9 月1 年日施行；另同年6 月10修正公布第
    42條第6 項、第44條、第74條第2 項第5 款、第75條第1 項
    、第75條之1 第1 項第1 款及第2 款，並增訂第42條之1條
    文，增訂罰金易服勞役、易服社會勞動及易以訓誡制度，並
    修正緩刑宣告規定，其中第42條自公布日施行，其餘條文自
    同年9 月1 日施行。惟上開規定均非針對行為而設，而係著
    重「執行時」是否合於易科罰金、罰金易服勞役、易服社會
    勞動、易以訓誡之要件，及「裁判時」是否合於緩刑之要件
    ，自應直接適用上開修正後之規定（最高法院95年第8 次刑
    事庭會議決議參照），而無需與其他與罪刑有關之修正條文
    綜合比較。
  (二)核被告所為，係犯商標法第82條之販賣仿冒商標商品罪。至
    商標法第82條所稱「意圖販賣而陳列」之犯罪態樣，固以行
    為人將侵害商標專用權之商品直接陳列於貨架上為其典型，
    然隨時代變遷及交易型態之改變，毋庸藉助實體銷售通路而
    透過網際網路進行商品交易，從中降低店租及庫存成本，已
    成現今邁入資訊時代之重要趨勢。是以「陳列」之定義不再
    侷限於傳統類型，在未逸脫文義解釋之範圍內，應依其法條
    規範意旨而為適度調整。而被告將所欲販售之貼紙商品外型
    或其細微設計，藉由單一或不同角度進行拍攝呈現影像，並
    張貼於拍賣網站之網頁上，使不特定多數人皆可直接瀏覽觀
    看上開影像並挑選所需商品時，被告已對其所侵害之商標圖
    樣有所主張，相對一方之買家亦可清楚辨識表彰該項商品來
    源之商標，就商標法所揭示之保障商標權及消費者利益之立
    法目的而言，上開交易模式所達成之效果實與在貨架上陳設
    擺放商品無異，即屬商標法第82條所稱「意圖販賣而陳列」
    行為。惟被告意圖販賣而陳列仿冒商標貼紙之低度行為，為
    販賣仿冒商標貼紙之高度行為所吸收，不另論罪。
  (三)本件構成集合犯：
    1.按刑事法若干犯罪行為態樣，本質上原具有反覆、延續實
      行之特徵，立法時既予特別歸類，定為犯罪構成要件之行
      為要素，則行為人基於概括之犯意，在密切接近之一定時
      、地持續實行之複次行為，倘依社會通念，於客觀上認為
      符合一個反覆、延續性之行為觀念者，於刑法評價上，即
      應僅成立一罪。學理上所稱「集合犯」之職業性、營業性
      或收集性等具有重複特質之犯罪均屬之，例如經營、從事
      業務、收集、販賣、製造、散布等行為概念者是（最高法
      院95年度臺上字第1079號判決要旨參照）。亦即所謂「集
      合犯」，係指立法者所制定之犯罪構成要件中，本即預定
      有數個同種類行為而反覆實行之犯罪而言。故是否集合犯
      之判斷，客觀上應斟酌法律規範之本來意涵、實現該犯罪
      目的之必要手段、社會生活經驗中該犯罪必然反覆實行之
      常態及社會通念等；主觀上則視其反覆實施之行為是否出
      於行為人之單一犯意，並秉持刑罰公平原則，加以判斷之
      （最高法院96年度臺上字第6962號判決要旨參照）。
    2.稽以被告自95年初起至98年3 月16日遭查獲時止，多次於
      網頁上意圖販賣而陳列仿冒商標貼紙，進而販賣，皆出於
      被告之一個犯意決定，且客觀上，其意圖販賣而陳列、販
      賣仿冒商標貼紙之行為，係在密集期間內以相同之方式持
      續進行，未曾間斷，具有反覆、延續實行之特徵。再觀諸
      商標法第82條之意圖販賣而陳列、販賣仿冒商標商品罪之
      構成要件文義，得憑以認定立法者本即預定該犯罪之本質
      ，必有數個同種類行為而反覆實行之集合犯行。故被告多
      次意圖販賣而陳列、販賣仿冒商標貼紙之舉措，應評價認
      係包括一罪之集合犯。至檢察官認應構成接續犯（見起訴
      書第1 頁第一項第5 行），即有未洽。
  (四)又被告係以一販賣行為侵害附表四所示商標權人之商標權，
    為想像競合犯，應依刑法第55條規定從一重之販賣仿冒商標
    商品罪處斷。
  (五)本案並不構成輸入仿冒商標商品罪：
    1.所謂輸入，係指由國外運輸進入我國領土者而言，其構成
      要件，除應本於輸入之認識及意圖外，並應為自國外運輸
      國內之行為。而販賣行為，其買、賣雙方為對向關係，於
      賣方將物品交付給買方時，為販賣既遂，兩者之間為對向
      犯，非共同正犯。倘係國際間之買賣，且涉及運輸行為時
      ，如由買方前往國外購得物品後運輸入境，該運輸行為係
      販賣既遂後買方之行為；反之，若是賣方將物品從國外運
      輸至國內，出售給買方，則該運輸行為係賣方於交付物品
      前之行為（最高法院98年度臺上字第711 號刑事判決參照
      ）。
    2.查被告於原審審理時供稱：（問：這些扣案仿冒貼紙，從
      何而來？）我網路上向上海批發商選購，再寄來臺灣給我
      ，我匯款至指定帳戶等語（見本院卷第16頁反面）。固然
      被告坦承扣案仿冒商標貼紙之來源來自大陸地區，然細繹
      被告取得經過，係由出賣人（上海批發商）自大陸地區寄
      送（運輸）至位於臺灣地區之被告，完成交付予被告之行
      為。亦即，被告僅單純販入仿冒商標貼紙，並未本於輸入
      之意圖，而自大陸地區運輸仿冒商標貼紙進入我國領土。
      故被告並無自國外輸入仿冒商標商品之犯行，附此敘明。
  (六)被告上訴仍執前詞指摘原判決不當，雖無理由，惟原判決既
    有下列可議之處，自應由本院予以撤銷改判：
    1.被告所意圖販賣而陳列、販賣之仿冒商標貼紙，其貼紙圖
      樣與附表四所示之註冊商標圖樣部分相同、部分近似（如
      附表四所示），原判決遽認皆與附表四所示之商標圖樣相
      同（見原判決第1 頁第一項第5 行），即有違誤。
    2.附表五編號6 、7 、10、17所示之商標並未指定使用於「
      貼紙」之商品，且扣案附表三所示之貼紙並無與附表五編
      號6 、7 、16所示商標圖樣相同或近似者，均不構成犯罪
      ，而應不另為無罪之諭知（如後第五項所述），原判決一
      併為有罪之諭知，自有違誤。
    3.扣案貼紙之數量，經本院勘驗後，共有12,378張，原審未
      予清點，遽以原扣押物品目錄表所載12,379張為據，且本
      案侵害商標權部分僅以附表二所示之扣案貼紙為限，至附
      表三所示之扣案貼紙，及扣案之退貨單、進貨單不得宣告
      沒收（如後第四(二)、(三)項所述），原判決一併為沒收之宣
      告，亦有違誤。
    4.檢察官認被告應構成接續犯（見起訴書第1 頁第一項第5
      行），原判決認定成立集合犯（見原判決第2 頁第三項第
      2 至14行），卻未敘明檢察官所認接續犯部分有無理由，
      即有未洽。
  (七)爰審酌被告為圖私利而侵害他人之商標權，造成商標權人之
    損害，間接影響我國保護智慧財產權之國際聲譽，及查獲仿
    冒商標貼紙之數量、犯後原坦承犯罪、嗣後否認犯行且飾詞
    狡辯、復未與被害人達成和解等一切情狀，量處如主文所示
    之刑，並諭知易科罰金之折算標準，以資懲儆。
四、沒收：
  (一)扣案如附表二所示之仿冒商標貼紙，係被告犯商標法第82條
    之罪所陳列、販賣之仿冒商標貼紙商品，不論是否屬於被告
    所有，依同法第83條規定諭知沒收。
  (二)扣案如附表三所示之貼紙，均不構成犯罪，而應不另為無罪
    之諭知（如後第五項所述），自不得為沒收之宣告。
  (三)扣案物第2 箱內有「退貨單」、「進貨單」各1 批，惟警詢
    卷第90頁之扣押物品目錄表僅記載「退貨單」，漏載「進貨
    單」，此經本院當庭勘驗屬實（見本院卷第96頁）。而此退
    貨單、進貨單，其抬頭分別為「東麗屋汽車百貨公司」、「
    東宏商業有限公司（宗麥商行）」，顯非被告所有，無從依
    刑法第38條第1 項第2 款規定諭知沒收。
五、不另為無罪諭知部分：
  (一)檢察官認被告侵害附表五所示之商標，且附表三所示之貼紙
    ，亦侵害註冊商標權云云。惟查：附表五編號6 、7 、10、
    17所示之商標並未指定使用於「貼紙」之商品，所指定之商
    品，亦無與「貼紙」之類似商品（如附表五「未受侵害之理
    由」欄所述），且扣案附表三所示之貼紙並無與附表五編號
    6 、7 、16所示商標圖樣相同或近似者（如附表三「圖樣比
    對結果」欄所述），均不足以認定被告有此部分販賣仿冒商
    標商品之犯行。
  (二)綜上，檢察官此部分起訴，因乏積極證據足以證明，尚難逕
    就各該部分為有罪之認定，惟因檢察官認各該部分，與前開
    有罪部分之犯行，具有接續犯之一罪關係，爰不另為無罪之
    諭知。
六、被告經合法傳喚，無正當理由不到庭，爰依刑事訴訟法第37
    1 條規定，不待其陳述，逕行判決。
據上論斷，應依刑事訴訟法第369 條第1 項前段、第364 條、第
371 條、第299 條第1 項前段，商標法第82條、第83條，刑法第
11條、第55條、第41條第1 項前段，判決如主文。
本案經檢察官黃惠敏到庭執行職務。
中    華    民    國    99    年     1    月   21     日
                    智慧財產法院第二庭
                          審判長法  官  陳國成
                                法  官  曾啟謀
                                法  官  蔡惠如
以上正本係照原本作成。
不得上訴
中    華    民    國    99    年     1    月   21     日
                                書記官  林佳蘋
附錄論罪科刑法條：
商標法第82條
明知為前條商品而販賣、意圖販賣而陳列、輸出或輸入者，處1
年以下有期徒刑、拘役或科或併科新臺幣5 萬元以下罰金。
商標法第83條
犯前2 條之罪所製造、販賣、陳列、輸出或輸入之商品，或所提
供於服務使用之物品或文書，不問屬於犯人與否，沒收之。
中華民國刑法第 41 條
犯最重本刑為5 年以下有期徒刑以下之刑之罪，而受6 個月以下
有期徒刑或拘役之宣告者，得以新臺幣1 千元、2 千元或3 千元
折算一日，易科罰金。但確因不執行所宣告之刑，難收矯正之效
，或難以維持法秩序者，不在此限。
前項規定於數罪併罰，其應執行之刑未逾 6 月者，亦適用之。
中華民國刑法第 55 條
一行為而觸犯數罪名者，從一重處斷。但不得科以較輕罪名所定
最輕本刑以下之刑。


司法院資訊處製作；財團法人民間司法改革基金會備份。
